ACORDAO-COMPLETO-2405955

ACÓRDÃO 5842/2020 ATA 15/2020 - PRIMEIRA CÂMARA

VISTOS, relatados e discutidos estes autos em que se apreciam atos de concessão de aposentadoria de ex-servidores da Universidade Federal do Piauí;
ACORDAM os Ministros do Tribunal de Contas da União, reunidos em sessão da Primeira Câmara, diante das razões expostas pelo relator e com fundamento no artigo 71, incisos III e IX, da Constituição Federal e nos artigos 1º, inciso V, e 39, inciso II, e 45 da Lei 8.443/1992, em:
9.1. considerar ilegais e negar registro aos atos de concessão de aposentadoria de Israel José Nunes Correia, José Alberto Coelho Paz, José Antonio Sena Noronha, José Ricardo de Sousa Neto e João de Deus Fonseca Neto;
9.2. dispensar a devolução dos valores indevidamente recebidos de boa-fé pelos interessados, nos termos do Enunciado 106 da Súmula de Jurisprudência deste Tribunal;
9.3. determinar à entidade de origem que adote as seguintes providências, sob pena de responsabilidade solidária da autoridade administrativa omissa:
9.3.1. dê ciência do inteiro teor desta deliberação aos interessados no prazo de 15 (quinze) dias, alertando-os de que o efeito suspensivo proveniente da interposição de eventuais recursos não os exime da devolução dos valores percebidos indevidamente após a respectiva notificação, caso os recursos não sejam providos, e faça juntar aos autos o comprovante dessas notificações nos 15 (quinze) dias subsequentes;
9.3.2. faça cessar o pagamento da parcelas apontadas como irregulares, no prazo de 15 (quinze) dias, contados a partir da ciência desta deliberação;
9.3.3. promova a absorção da parcela judicial referente à URP pelas leis supervenientes que alteraram a estrutura remuneratória dos servidores inativos a partir de 15/5/2014, data do trânsito em julgado do MS 31.412/DF, comunicando ao TCU, no prazo de quinze dias, as providências adotadas, nos termos dos arts. 262, caput, do Regimento Interno do TCU, 8º, caput, da Resolução - TCU 206/2007;
9.3.4. emita novos atos de aposentadoria e submeta-os a registro deste Tribunal no prazo de 30 (trinta dias) , após corrigidas as falhas que ensejaram a ilegalidade.

Atos de concessão de aposentadoria.

Primeira Câmara

Fundação Universidade Federal do Piauí.

3. Interessados/Responsáveis:
3.1. Interessados: Israel José Nunes Correia (XXX.863.793-XX); José Alberto Coelho Paz (XXX.734.107-XX); José Antonio Sena Noronha (XXX.762.513-XX); José Ricardo de Sousa Neto (XXX.546.743-XX); João de Deus Fonseca Neto (XXX.479.923-XX).

13.1. Ministros presentes: Benjamin Zymler (na Presidência), Walton Alencar Rodrigues (Relator), Bruno Dantas e Vital do Rêgo.
13.2. Ministros-Substitutos presentes: Augusto Sherman Cavalcanti e Weder de Oliveira.

WALTON ALENCAR RODRIGUES

Transcrevo instrução cuja proposta foi acolhida pelo escalão dirigente da Secretaria de Fiscalização de Pessoal (Sefip) e pelo Ministério Público junto ao TCU:
INTRODUÇÃO
Trata-se de atos de concessão de aposentadoria de Israel José Nunes Correia, João de Deus Fonseca Neto, José Alberto Coelho Paz, José Antonio Sena Noronha e José Ricardo de Sousa Neto, ex-servidores da Fundação Universidade Federal do Piauí.
Os atos foram submetidos, para fim de registro, à apreciação do Tribunal de Contas da União (TCU) , de acordo com o art. 71, inciso III, da Constituição Federal. O cadastramento e a disponibilização ao TCU ocorreram por intermédio do Sistema de Apreciação e Registro de Atos de Admissão e Concessões, na forma dos arts. 2º, caput e incisos I a VI, e 4º, caput, da Instrução Normativa - TCU 78/2018.
EXAME TÉCNICO
Exame anterior desta Unidade propôs considerar ilegais os atos em tela, em virtude do pagamento indevido de vantagem referente à URP (peças 7-8) . O MPTCU, contudo, se manifestou pela devolução dos autos à Sefip a fim de que fosse analisada a observação feita pelo órgão de pessoal, no sentido de que os interessados estão amparados pelo Mandado de Segurança 31.412, impetrado perante o Supremo Tribunal Federal e com trânsito em julgado, proposta acatada pelo Relator (peças 9-10) . 
Quanto a este ponto, ressalte-se que, apesar de os docentes ativos e inativos da UFPI terem obtido decisão favorável à manutenção da parcela, proferida no Mandado de Segurança 31.412/DF, que transitou em julgado no STF em 15/5/2014, essa Corte, ao analisar situação semelhante, entendeu que a decisão mencionada se limitou a assegurar a incorporação da parcela, não trazendo qualquer inovação quanto ao seu pagamento, especialmente no que tange à eficácia pro futuro do referido mandamus.
Nesse sentido foram as deliberações exaradas no Acórdão 3115/2015-TCU-Primeira Câmara, relatado pelo Ministro Bruno Dantas, e no Acórdão 4475/2016-TCU-Segunda Câmara, de relatoria da Ministra Ana Arraes, ao analisar casos análogos.
Destarte e, considerando que o Plenário do Supremo Tribunal Federal vem julgando em sentido diametralmente oposto ao do que restou decidido no MS 31.412/DF, em sede de repercussão geral (RE 596.663/RJ, Relator p/ acórdão Ministro Teori Zavascki; RE 561.836/RN, Relator Ministro Luiz Fux) , cabe considerar ilegais os atos em exame e determinar à origem que seja promovida a absorção da parcela referente à URP pelos reajustes decorrentes de leis ulteriores que alteraram a estrutura remuneratória dos inativos, a partir do trânsito em julgado do MS 31.412. 
CONCLUSÃO
Tendo em vista as análises realizadas, cabe considerar ilegais  Com  os atos em epígrafe, em razão do pagamento indevido de parcela judicial referente a URP, sem absorção pelas estruturas remuneratórias posteriores a 15/5/2014, data do trânsito em julgado do MS 31.412/DF. 
PROPOSTA DE ENCAMINHAMENTO
Ante o exposto, e de conformidade com o preceituado nos artigos 71, III, da Constituição Federal de 1988; 1º, V, e 39, II, da Lei 8.443/1992; e 1º, VIII, e 259, II, do Regimento Interno/TCU, propõe-se:
1.1. considerar ilegais e recusar os registros dos atos iniciais de aposentadoria de Israel José Nunes Correia (CPF: XXX.863.793-XX) , João de Deus Fonseca Neto (CPF: XXX.479.923-XX) , José Alberto Coelho Paz (CPF: XXX.734.107-XX) , José Antonio Sena Noronha (CPF: XXX.762.513-XX) e José Ricardo de Sousa Neto (CPF: XXX.546.743-XX) ;
1.2. dispensar o ressarcimento das quantias indevidamente recebidas de boa-fé, consoante o disposto no Enunciado 106 da Súmula de Jurisprudência do TCU; 
1.3. determinar à Fundação Universidade Federal do Piauí que:
1.3.1. faça cessar os pagamentos decorrentes dos atos impugnados, comunicando ao TCU, no prazo de quinze dias, as providências adotadas, nos termos dos art. 262, caput, do Regimento Interno do TCU;
1.3.2. promova a absorção da parcela judicial referente à URP pelas leis supervenientes que alteraram a estrutura remuneratória dos servidores inativos a partir de 15/5/2014, data do trânsito em julgado do MS 31.412/DF, comunicando ao TCU, no prazo de quinze dias, as providências adotadas, nos termos dos art. 262, caput, do Regimento Interno do TCU, 8º, caput, da Resolução - TCU 206/2007;
1.3.3. cadastre no Sistema e-Pessoal, no prazo de 30 dias, com fulcro no art. 19, § 3º, da IN 78/2018 do TCU, novos atos de aposentadoria escoimados da irregularidade verificadas nos autos;
1.3.4. informe aos interessados o teor o acórdão que for prolatado, alertando-os de que o efeito suspensivo proveniente de eventual interposição de recurso junto ao TCU não os exime da devolução dos valores indevidamente percebidos após a notificação, em caso de não provimento desse recurso; 
1.3.5. encaminhe ao TCU, no prazo de trinta dias, comprovante da data de ciência dos interessados, nos termos do art. 4º, § 3º, da Resolução - TCU 170/2004.

não há

Procuradora-Geral Cristina Machado da Costa e Silva.

APOSENTADORIA. RUBRICA JUDICIAL REFERENTE A PLANO ECONÔMICO. AUSÊNCIA DE ABSORÇÃO PELAS REESTRUTURAÇÕES DE CARREIRA POSTERIORES. ORDEM DE SEGURANÇA CONCEDIDA PELO SUPREMO TRIBUNAL FEDERAL NO MS 31.412/DF. ILEGALIDADE DO ATO E NEGATIVA DE REGISTRO. DETERMINAÇÃO. CIÊNCIA.

APOSENTADORIA (APOS)

Secretaria de Fiscalização de Pessoal (Sefip).

Trata-se de atos de concessão de aposentadoria de Israel José Nunes Correia, João de Deus Fonseca Neto, José Alberto Coelho Paz, José Antonio Sena Noronha e José Ricardo de Sousa Neto, ex-servidores da Fundação Universidade Federal do Piauí.
A Secretaria de Fiscalização de Pessoal (Sefip) e o Ministério Público manifestaram-se pela ilegalidade e recusa de registro de todos os atos concessórios ante o pagamento indevido de parcela relativa a plano econômico (URP) , amparada por sentença judicial transitada em julgado, a qual não foi absorvida por posteriores reestruturações de planos de cargos e salários.
Acolho os pareceres da Unidade Técnica e do Ministério Público junto ao TCU, cujas razões, desde logo, incorporo ao meu voto. 
A jurisprudência do TCU, amparada por decisões do STF e do STJ, é pacífica no sentido da ilegalidade do pagamento de parcelas decorrentes de planos econômicos após a data-base da categoria, ocasião em que estes valores devem ser absorvidos, em razão de sua natureza antecipatória.
Essas parcelas não se incorporam, eternamente, à remuneração aos interessados, sendo meras antecipações de recomposição salarial, devidas somente até a data-base da categoria, nos termos do enunciado 322 da Súmula da Jurisprudência do Tribunal Superior do Trabalho:
Os reajustes salariais decorrentes dos chamados "gatilhos" e URPs, previstos legalmente como antecipação, são devidos tão-somente até a data-base de cada categoria.
Ao prolatar o Acórdão 2161/2005-TCU-Plenário, de minha relatoria, esta Corte esclareceu que as rubricas referentes a sentenças judiciais deveriam ser pagas em valores nominais, sujeitos apenas aos reajustes gerais do funcionalismo, devendo ser absorvidas pelas novas estruturas remuneratórias criadas por lei. 
Como bem salientou a unidade instrutiva, o Mandado de Segurança 31.412, impetrado perante o Supremo Tribunal Federal e com trânsito em julgado em 15/5/2014, limitou-se a assegurar a incorporação da vantagem para os servidores da Universidade Federal do Piauí, nada dispondo quanto à eficácia pro futuro ou continuidade de seu pagamento.
Em situações análogas, o Tribunal tem considerado ilegal e negado registro ao ato concessório, sem embargo de determinar à entidade de origem a absorção da parcela judicial referente à URP pelas leis supervenientes que alteraram a estrutura remuneratória dos servidores inativos a partir de 15/5/2014, data de trânsito em julgado do MS 31.412/DF. Cito como exemplos, o Acórdão 3115/2015-TCU-Primeira Câmara, relator E. Ministro Bruno Dantas, e Acórdão 4475/2016-TCU-Segunda Câmara, relatora E. Ministra Ana Arraes.
Assim, não há de se falar em ofensa à coisa julgada, pois "a coisa julgada é limitada pela situação jurídica sob cuja órbita se configurou". Nessa linha, trilha pacífica jurisprudência do Tribunal de Contas da União, sedimentada no enunciado de Súmula 279 desta Corte: "As rubricas referentes a sentenças judiciais, enquanto subsistir fundamento para o seu pagamento, devem ser pagas em valores nominais, sujeitas exclusivamente aos reajustes gerais do funcionalismo, salvo se a sentença judicial dispuser de outra forma".
Por sua vez, o enunciado de Súmula 276, do TCU é claro: "As vantagens da estrutura remuneratória anterior não se incorporam à atual, exceto quando expressamente consignadas em lei superveniente".
No mesmo diapasão, tem decidido o Supremo Tribunal Federal que não representa afronta à coisa julgada a decisão posterior deste Tribunal que afaste pagamentos oriundos de sentenças judiciais cujo suporte fático de aplicação já se tenha exaurido, conforme RE 596.663/RJ.
Dessa forma, julgo ilegais e nego registro aos atos de aposentadoria.
Ante o exposto, voto por que o Tribunal acolha a minuta de acórdão que ora submeto à deliberação do colegiado.
TCU, Sala das Sessões Ministro Luciano Brandão Alves de Souza, em 19 de maio de 2020.
WALTON ALENCAR RODRIGUES 
Relator